【裁判字號】    96,上更(一),649
【裁判日期】    970108
【裁判案由】    偽造貨幣
【裁判全文】
臺灣高等法院刑事判決             96年度上更(一)字第649號
上  訴  人  臺灣臺北地方法院檢察署檢察官
被      告  乙  ○
                    （現另案於臺灣桃園少年輔育院執行中）
選任辯護人  陳祥彬  律師
上列上訴人因被告偽造貨幣案件，不服臺灣臺北地方法院95年度
訴字第1545號，中華民國96年3月30日第一審判決（起訴案號：
臺灣臺北地方法院檢察署95年度偵字第14570、16642號），提起
上訴，經本院判決後，由最高法院第一次發回更審，本院判決如
下：
    主  文
上訴駁回。
    理  由
一、公訴意旨略以乙○於95年7月3日凌晨3時30分許，在臺北市
    萬華區○○路、峨嵋街口，搭乘由甲○○所駕駛之營業小客
    車，至臺北市○○區○○街130號前，因持偽造之新臺幣（
    下同）1千元貨幣1張支付車資，遭甲○○識破，而未得逞，
    電詢友人前來付款亦無結果，雙方遂生口角齟齬，乙○竟基
    於傷害之犯意，於同日凌晨3時40分許，在潮州街130號前，
    持開山刀1把朝甲○○揮打，衝突中致甲○○受有右手拇指
    裂傷、第五指裂傷、第四指皮膚缺損、第三指裂傷併肌腱損
    傷、左手背裂傷、右肘裂傷之傷害（傷害部分業據判決公訴
    不受理確定），經員警到場處理當場查獲，因認被告乙○
    涉有刑法第196條第3項、第1項行使偽造貨幣未遂之罪嫌。
    起訴意旨認被告乙○涉犯上開罪嫌，無非係以被告於警詢及
    檢察官訊問時之供述、證人甲○○於警詢及檢察官訊問時之
    證述、中央印製廠函文及所附偽鈔鑑定報告、扣案之面額1
    千元偽鈔等為其論據。
二、按犯罪事實應依證據認定之，無證據不得推定其犯罪事實，
    又不能證明被告犯罪者，應諭知無罪之判決，刑事訴訟法第
    一百五十四條、第三百零一條第一項分別定有明文。次按事
    實之認定，應憑證據，如未能發現相當證據，或證據不足以
    證明，自不能以推測或擬制之方法，為裁判基礎，最高法院
    四十年台上字第八六號判例參照。又認定犯罪事實，所憑之
    證據，雖不以直接證據為限，間接證據亦包括在內，然無論
    直接或間接證據，其為訴訟上之證明，須於通常一般之人均
    不致於有所懷疑，而得確信其為真實之程度者，始得據之為
    有罪之認定，倘其證明尚未達到此一程度，雖有合理性懷疑
    之存在時，尚無從為有罪之認定，此亦有最高法院七十六年
    台上字第四九八六號判例可資參照，且認定不利於被告之事
    實，須依積極證據，苟積極證據不足為不利於被告事實之認
    定時，即應為有利於被告之認定，更不必有何有利之證據，
    最高法院三十年上字第八一六號判例亦著有明文可資參照，
    再刑事訴訟法第一百六十一條已於民國九十一年二月八日修
    正公布，其第一項規定檢察官就被告犯罪事實，應負舉證責
    任，並指出證明之方法。因此，檢察官對於起訴之犯罪事實
    ，應負提出證據及說服之實質舉證責任。倘其所提出之證據
    ，不足為被告有罪之積極證明，或其指出證明之方法，無從
    說服法院以形成被告有罪之心證，基於無罪推定之原則，自
    應為被告無罪判決之諭知，最高法院九十二年台上字第一二
    八號判例意旨亦著有明文。再按刑法第196條第1項之行使偽
    造紙幣罪，以明知係偽造之紙幣，故意收受後冒充真幣行使
    為其構成要件，最高法院27年上字第429號判例亦著有明文
    。本件訊據被告乙○否認有何前揭公訴人所指之犯行，辯稱
    伊於95年7月3日凌晨，因與女友吵架，乃將身上所有金錢買
    酒後，在西門町喝酒澆愁，後因欲前往潮州街訪友，乃向友
    人「阿德」借錢，「阿德」遂交付1張千元紙幣給伊，那張
    紙鈔是當天凌晨3時許在中華路與峨嵋街口，伊朋友「阿德
    」借給伊的，收受該張紙鈔後，即順手放入口袋中，伊當時
    真的不知道那張紙鈔是假鈔，伊乘坐甲○○所駕駛之計程車
    抵達潮州街附近後，遂將「阿德」所交付之千元紙鈔交給甲
    ○○以給付車資，伊那天喝醉酒，拿的時候，伊也不會特別
    去注意是真鈔還是假鈔，伊是在甲○○質疑該張紙鈔是假鈔
    後，伊才知道是假鈔，伊因身無分文，無法給付車資，遂以
    行動電話聯絡朋友前來代墊車資，惟因友人並未接聽電話，
    伊乃提議自行到友人住處借錢後再回來付車資，惟遭甲○○
    拒絕，甲○○要求伊需將手機留置，才能前去借錢，因伊不
    願將手機留下，雙方相持不下，進而發生拉扯，兩人均因而
    受傷，並驚動巡邏員警等語。查證人甲○○於原審審理時證
    稱：（被告是用何種方式給付車資？）被告說他身上沒有任
    何零錢或零鈔，所以他就拿出1張1千元的鈔票給我；（你有
    收下這張千元的紙鈔嗎？）沒有；（為何沒有？）我們收到
    鈔票機會很高，當時我的車車子是停在樹下，沒有路燈，但
    我第一眼及用手一摸，就摸出來這張鈔票是假的，比一般偽
    鈔更加粗劣；（是否可以具體描述你如何用肉眼看出這張是
    偽鈔以及如何用手摸出這張是偽鈔？）該偽造千元鈔一轉，
    阿拉伯數字沒有紅色及藍色的顏色變化及右下角阿拉伯數字
    的壹仟元上方，應該有壹仟元的浮水印，但沒有跑出來。而
    且該紙鈔的印刷非常模糊而且粗糙。該偽鈔摸起來比較鬆散
    ，而真鈔摸起來比較厚實而且質感比較細膩，而且該偽鈔面
    積比真鈔略小一點；（你發現被告所交付是偽鈔之後，你如
    何處理？）（我說對不起，這張有點問題，我沒有辦法接受
    這張紙鈔，你是否可以換1張；（被告如何回應？）被告摸
    一摸身體後說我身上沒有任何錢了，我身上只有剩下這101
    張；（被告在說這些話的時候，有無慌張的表情或是神態？
    ）大致上還不至於有慌張；（你方才說車子停放地點沒有燈
    光，為何能夠辨識鈔票沒有閃光及浮水印？）因為還是有來
    往車輛的燈光及閃黃燈的餘光，且我的視力很好，加上我10
    年來開車經驗；（在你開車10年經驗，你發現多少次偽鈔？
    ）很多，上百張跑不掉；（當時你有看到被告取出鈔票的情
    形嗎？）沒有看到，而且我也沒有看到被告是從哪裡取出鈔
    票；（那天你有聞到被告身上的酒味嗎？）有，但不是很濃
    ，而且被告的意識非常清楚；（被告說話會含糊不清嗎？）
    不會，跟常人一樣非常清楚等語，由證人甲○○上開所證可
    知，被告於交付扣案之千元偽鈔給甲○○以支付車資之過程
    ，與一般乘客支付車資之情，並無明顯迥異於常人之處，且
    計程車司機因經常收受乘客所交付之鈔券以支付車資，為免
    因收受偽鈔而蒙受損失，多會特別注意紙鈔之真偽，此於大
    面額之紙鈔尤然；更何況，證人甲○○駕駛計程車已達10年
    之久，期間所收受過疑似假鈔之經驗達百張以上之多，其辨
    識偽鈔之能力自較常人為佳，其得以辨認出扣案之紙鈔為偽
    鈔，應屬合理，然並不能因此推斷被告亦應有相同之能力與
    注意義務，而認被告於持有該扣案紙鈔時，亦能知悉為偽鈔
    ，甚且依被告上開所供，其當天凌晨已有飲酒，而證人甲○
    ○亦證稱有聞到被告身上的酒味等語，則被告在酒精影響下
    ，降低其對事物之辨識能力，亦非無可能，按偽鈔與真鈔比
    對，故可知為偽鈔，惟此純為事後之辨別，並非收受前人人
    均有比對鑑別之習慣，且偽鈔亦非人人一經接手觸摸即可辨
    別，最高法院80年度台上字第5058號判決著有明文，檢察官
    雖於原審審判期日當庭提出扣案紙幣及同額新版真鈔之彩色
    影本，指出該扣案紙幣之顏色、防偽線均與真鈔明顯不同，
    故認定被告於行使時應已明知該紙鈔係偽鈔。惟查扣案偽鈔
    係現行流通新版千元紙鈔之舊版，故其防偽線之設計與現行
    流通新版之千元紙鈔並不相同，此外新版紙鈔另增加兩種防
    偽設計，檢察官於原審指出該扣案偽鈔與真鈔有光影變化箔
    膜及安全線位置明顯不同之重大差異，似屬誤會；由此亦足
    證明，一般大眾對於紙鈔真偽之辨識能力顯然均有不足。至
    於該偽鈔縱有顏色較真鈔深、紙質與真鈔不同等客觀事實，
    此在鈔券使用時間較長或有沾染髒污時亦可能發生，更何況
    被告又非從事金融相關行業，亦無從藉由與真鈔之對照而發
    覺該紙鈔為偽鈔，本件並無積極之事證足以證明被告收受之
    初或其行使時明知該張千元鈔係屬偽造之紙幣，至於證人甲
    ○○因本身已駕駛計程車10餘年，職業上時常接觸他人所交
    付之紙鈔，據其所稱，迄今至少曾發覺上百張客人所交付之
    紙鈔有問題，而一旦其所收取之紙鈔為偽鈔，除未獲得應得
    之車資外，更可能因其以真鈔找零而蒙受更大之損失，故其
    必然就客人所交付之紙鈔之真偽詳予檢查，時日一久，對於
    辨識紙鈔之真偽能力自較一般人為高，故縱使證人甲○○於
    原審證稱其一看、一摸就知道該紙鈔為偽鈔，亦不能就此認
    定被告於行使前主觀上明知該紙鈔為偽鈔等，是被告辯稱我
    當時真的不知道那張紙鈔是假鈔，我也不會特別去注意是真
    鈔還是假鈔，我是在甲○○質疑該張紙鈔是假鈔後，我才知
    道是假鈔等語，應屬可信。本件並無積極之事證足以證明被
    告收受之初或其行使時明知該張千元鈔係屬偽造之紙幣，與
    刑法第196條第3項、第1項之構成要件，尚屬有間，又扣案
    偽鈔雖僅係以彩色噴墨方式仿印，無凹版印紋凸起效果，紙
    張非鈔券紙，但仍然有用灰色墨在紙張背面仿製水印，安全
    線以燙印箔膜（含面額數字）仿鈔券正面五段裸露部分，左
    下角面額數字以亮光物質仿折光變色油墨等情，有前開中央
    印製廠鑑定報告可稽，足見扣案偽鈔仍係經過相當程度、技
    術之仿製，並非單純彩色影印可比，且扣案偽鈔自外觀觀之
    ，如同使用許久之舊鈔票，乍看之下根本與真鈔無異，除非
    特別刻意加以留意，否則根本無從一望即知與真鈔有何不同
    ，自不能以系爭偽鈔實際上與真鈔相比，製作手續、過程粗
    劣，即遽認被告收受時即知系爭紙鈔為偽造。綜上所述，被
    告所辯其並不知悉扣案紙鈔為偽鈔等語，應堪採信，本件並
    無積極之事證足以證明被告收受之初或其行使時明知該張千
    元鈔係屬偽造之紙幣，此外，復查無其他積極證據，足資證
    明被告有何起訴意旨所指之犯行，揆諸前揭最高法院判例等
    要旨，自應諭知被告無罪之判決。
三、原審以查無積極證據足資證明被告確有前揭公訴人所指之犯
    行，而為被告無罪之諭知，經核並無違誤，公訴人指摘原判
    決不當而提起上訴，為無理由，應予駁回。
據上論斷，應依刑事訴訟法第368條判決如主文。
本案經檢察官丁樹蘭到庭執行職務。
中    華    民    國    97    年    1     月    8     日
                  刑事第七庭  審判長法 官 黃麗生
                                    法 官 江國華
                                    法 官 許宗和
以上正本證明與原本無異。
檢察官如不服本判決，應於收受送達後十日內向本院提出上訴書
狀，其未敘述上訴之理由者並得於提起上訴後十日內向本院補提
理由書（均須按他造當事人之人數附繕本）。
                                   書記官 林淑貞
中    華    民    國    97    年    1    月     14    日


司法院資訊處製作；財團法人民間司法改革基金會備份。
